【裁判字號】    89,台上,1765
【裁判日期】    890803
【裁判案由】    分割共有物
【裁判全文】
最高法院民事判決                              八十九年度台上字第一七六五號
    上 訴 人  庚○○
              己○○
              丙○○
              戊○○
              丁○○
              乙○○
    被上訴人  甲○○
右當事人間請求分割共有物事件，上訴人對於中華民國八十八年三月二十三日台灣高
等法院台南分院第二審判決（八十六年度上字第四三五號）提起上訴，本院判決如左
：
    主  文
原判決廢棄，發回台灣高等法院台南分院。
    理  由
本件分割共有物為必要共同訴訟，其訴訟標的對於共同訴訟之各人必須合一確定，雖
僅庚○○一人提起上訴，依民事訴訟法第五十六條第一項第一款規定，其效力及於其
他上訴人，應併列己○○、丙○○、戊○○、丁○○、乙○○為上訴人，合先明。
次查被上訴人主張：坐落台南縣東山鄉○○○段二七一之一號、建、面積○‧○九一
七公頃（下稱系爭土地）係兩造共有，伊與上訴人乙○○應有部分各四分之一，上訴
人丙○○、戊○○、丁○○各十二分之一，上訴人庚○○、己○○各八分之一。該土
地無不能分割之情形，兩造因無法達成協議分割，爰求為判決分割。
上訴人丙○○、戊○○、丁○○、乙○○均同意依被上訴人主張如第一審判決附圖甲
案分割方案為分割。上訴人庚○○、己○○則以：系爭土地縱深達四十餘公尺，過於
狹長，故應截為東西兩段，中間留設道路以供通行，即依原判附圖丙案之分割方法分
割為適當等語，資為抗辯。
原審將第一審判決廢棄，改為按原判決附圖丁案所示方法分割，無非以：系爭土地呈
長方形，東西較長、南北較窄，北邊臨接十米道路，其餘部分與鄰地相接；又系爭土
地之西北邊有磚木造平房兩間，西邊毗鄰之同段二七二號土地上另有鋼筋混凝土造三
層樓房一棟，其中一小部分跨越建築在系爭土地，為上訴人庚○○所有，此外均為空
地等情，經勘驗屬實，有勘驗筆錄及複丈成果圖在卷足按。如依原判附圖丙案之方法
分割，將系爭土地由西側沿界線畫出一條四米寬之道路，至中央再右轉延伸至東側，
使系爭土地呈東西兩段，再按各共有人之應有部分比例分配，其中上訴人乙○○、丙
○○、戊○○、丁○○及被上訴人各分取靠北邊馬路及裡地之土地各一塊，上訴人庚
○○、己○○則各取得裡地之土地一塊，則系爭土地須分成南北兩段，並須留設道路
以供通行。惟如依第一審判決附圖甲案方法分割，系爭土地北邊臨路之寬度為二十二
公尺有餘，庚○○於第一審表明與己○○於分割後願保持共有，其應有部分合計為四
分之一；丙○○、戊○○、丁○○亦表明願保持共有，其應有部分合計亦為四分之一
；甲○○、乙○○應有部分各四分之一，依此應有部分比例，由東而西依序分割成四
等份，分割後之四筆土地，北邊之臨路部分寬度均相同，直接面臨馬路，而不須再留
設通路，可以增加土地之使用面積並避免土地之浪費。雖各筆土地東西向之縱深達四
十餘公尺，較為狹長，惟因系爭土地之東西兩側鄰地，西側二七二號土地係庚○○、
己○○所共有，東側二七一號土地為丙○○、戊○○、丁○○、被上訴人及訴外人郭
靜等五人所共有。庚○○與己○○分得之土地即第一審判決附圖甲案Ｄ部分，與彼等
共有之二七二號土地鄰接，該Ｄ部分面積二二九平方公尺，二七二號土地面積四九九
平方公尺，兩地面積合計七二八平方公尺，合併使用即無過於狹長，而不好使用之情
形。故於分割後，可由鄰地合併使用而得以解決上述不便。況乙○○雖無如其餘共有
人之有相連之鄰地可以合併使用，惟其亦主張依此方案分割，足見依此方法分割，較
為適當。惟庚○○、己○○於原法院表明不願保持共有，故將第一審判決附圖甲案修
正為如原判決附圖丁案分割（第一審判決附圖甲案Ｄ部分，細分Ｄ、Ｅ二筆，其餘不
變），Ａ部分由被上訴人取得，Ｂ部分分歸乙○○取得，Ｃ部分分歸丙○○、戊○○
、丁○○共同取得，Ｄ部分分歸庚○○取得，Ｅ部分分歸己○○取得等詞，為其判斷
之基礎。
惟查系爭土地之西北邊有磚木造平房兩間，西邊毗鄰之二七二號土地上另有鋼筋混凝
土造三層樓房一棟，其中一小部分跨越建築在系爭土地，為庚○○所有，為原審確定
之事實，依原判決附圖丁案方法分割，系爭土地Ｄ部分分歸庚○○取得，Ｅ部分分歸
己○○取得。庚○○所有上開平房及鋼筋混凝土造三層樓房跨越系爭土地之部分，占
用己○○取得Ｅ部分之土地，於分割後造成庚○○應將Ｅ部分之土地上之房屋拆除，
交付該部分土地予己○○，影響庚○○房屋及土地使用之整體性，是否適當，即有斟
酌餘地。次查，原審認定系爭土地過於狹長，而不易使用，又其西側二七二號鄰地係
庚○○、己○○所共有，東側二七一號土地為丙○○、戊○○、丁○○、被上訴人及
訴外人郭靜等五人所共有，乃原審並未調查審認，於分割後丙○○、戊○○、丁○○
、及郭靜是否同意提供二七一號土地與被上訴人分得之Ａ部分土地及己○○是否同意
提供二七二號土地與庚○○分得之Ｄ部分土地合併使用，遽謂上開土地於分割後將可
與其上開鄰地合併使用，而得以解決土地過狹不易利用之不便，亦有未合。末查建築
法第四十四條規定直轄市、縣（市）（局）政府應視當地實際情形規定建築基地最小
面積之寬度及深度；建築基地面積畸零狹小不合規定者，非與鄰接土地協議調整地形
或合併使用，達到規定最小面積之寬度及深度，不得建築。又依臺灣省畸零地使用規
則第三條規定：甲、乙種建築用地及住宅區○○○路寬超過七公尺至十五公尺，最小
寬度為三點五公尺，未達該寬度者，為面積狹小基地。本件系爭土地為鄉村區乙種建
築用地，北邊臨接十米道路，臨路之寬度為二十二公尺，依第一審判決附圖甲案所示
，Ｄ部分北邊臨路之寬度為四點五公尺，如依原判決丁案方法分割，又將第一審判決
附圖甲案Ｄ部分，細分Ｄ、Ｅ二筆，則Ｄ、Ｅ二筆土地北邊臨路之寬度各為二點二五
公尺，均未達三點五公尺，勢將成為面積狹小基地，而不得建築，以此方法分割，是
否妥適？仍待斟酌。上訴論旨，指摘原判決不當，求予廢棄，非無理由。
據上論結，本件上訴為有理由，依民事訴訟法第四百七十七條第一項、第四百七十八
條第一項，判決如主文。
中      華      民      國    八十九    年      八      月      三      日
                              最高法院民事第五庭
                                  審判長法官  蕭  亨  國
                                        法官  許  朝  雄
                                        法官  陳  淑  敏
                                        法官  葉  勝  利
                                        法官  謝  正  勝
      右正本證明與原本無異
                                              書  記  官
中      華      民      國    八十九    年      八      月    二十三    日


司法院資訊處製作；財團法人民間司法改革基金會備份。
